【裁判字號】    92,上易,210
【裁判日期】    920319
【裁判案由】    侵占等
【裁判全文】
臺灣高等法院臺南分院刑事判決            九十二年度上易字第二一號      Ｇ
      上  訴  人
      即自訴人    甲  ○  ○
      被      告  乙  ○  ○
右上訴人因被告侵占等案件，不服臺灣臺南地方法院中華民國九十二年一月六日第一
審判決（九十一年度自字第二八八號），提起上訴，本院判決如左：
      主      文
上訴駁回。
      理      由
一、上訴意旨略以：
（一）本件原審認定其就本案並無管轄權者，實有顯然之違誤：
      按最高法院七十二年度台上字第五八九四號判例稱「案件由犯罪地或被告之住
      所、居所或所在地之法院管轄，刑事訴訟法第五條第一項定有明文，而所謂犯
      罪地，參照刑法第四條之規定，解釋上自應包括行為地與結果地兩者而言」。
      本件自訴人提出自訴主張「被告乙○○在七十八年間已應返還上開支票予自訴
      人。詎被告乙○○在持有上開支票達十三年之久均相安無事後，竟基於為自己
      不法所有暨為保順商業開發有限公司不法所有之意圖、並基於損害自訴人之意
      圖，而違背任務地於九十一年六月十六日將如附表一所示項次１、２、３、４
      、６、７等原應返還予自訴人之金額合計達一億九千八百四十二萬元之六紙支
      票易其持有為所有以實際收回債權金額之二分之一之價格出售予專事催討債務
      之保順商業開發有限公司致生損害於自訴人；嗣保順商業開發有限公司之林順
      和、蘇金佳等人自九十一年六月廿六日起即陸續不斷至自訴人位於台南市○區
      ○○街廿一號之住處持上開支票對自訴人暨家人進行各種極盡騷擾能事之討債
      行動，保順商業開發有限公司之林順和等人並於自訴人台南市○區○○街廿一
      號之住處對自訴人稱支票債權讓與之事現已通知你而對你生效了云云（按：民
      法第二九七條規定『債權之讓與非經讓與人或受讓人通知債務人，對於債務人
      不生效力，故被告以讓與債權予保順商業開發有限公司之方式遂行之侵占行為
      應係於被告或保順商業開發有限公司將讓與情事通知予自訴人時始行完成，或
      至少應認被告或保順商業開發有限公司之通知係屬被告之一個侵占行為之數個
      動作中之最後一個動作，從而顯然上開保順商業開發有限公司至自訴人台南市
      ○區○○街廿一號之住處將債權讓與之情事通知予自訴人使被告之侵占行為對
      自訴人發生效力者乃係使被告之侵占行為延伸至台南市○區○○街廿一號自訴
      人住處無疑），是自訴人自九十一年六月甘六日起在台南市○區○○街廿一號
      住處受保頓商業開發有限公司之人員通知債權讓與並受催討債務者始知原來被
      告乙○○竟背信地將上開支票予以侵占．．．。
（二）原審法院就本件犯罪有管轄權：
      蓋以本件之犯罪行為地係在自訴人位於台南市○區○○街廿一號之住處已如前
      述，基上自訴人之主張，則原審就本案確有管轄權，然原判決卻未曾斟酌上開
      自訴人所提出之具體主張，亦且僅僅籠統認定「本件被告將前揭票據轉讓予保
      順公司之前，即已足見其所有之意圖，如確有侵占之犯意，其犯罪行為即已完
      成，嗣後再將票據轉讓予受訊人保順公司，不過為事後處分贓物不罰之後行為
      ．．．尚不因此認為台南亦為犯罪行為地」等語，而毫未具體指出在被告讓與
      票據債權予保順公司之前究係依據如何之事實及證據可資認定被告已有侵占行
      為之完成、且毫未具體指出在被告讓與票據債權予保順公司之前究竟係在何時
      被告即已有易持有為所有之侵占故意、且原判決既說在被告讓與票據債權予保
      順公司之前「即已足見其所有之意圖」，而何以原判決又以假設性之語氣論斷
      謂「如確有侵占之犯意，其犯罪行為即已完成，嗣後再將票據轉讓予受讓人保
      順公司，不過為事後處分贓物不罰之後行為」，致在認定上發生嚴重之矛盾呢
      ，是本件原判決認定其就本案並無管轄權者確有顯然之違誤等語云云。
二、按案件由犯罪地或被告之住所、居所或所在地之法院管轄，此為刑事訴訟法第五
    條第一項所明定，而所謂犯罪地，參照刑法第四條之規定，解釋上自應包括行為
    地與結果地兩者而言（最高法院七十二年臺上第五八九四號判例參照）；又侵占
    罪係即成犯，凡對自己持有之他人所有物，有變易持有為所有之意思時，即應構
    成犯罪，最高法院四十三年台上字第六七五號著有判例可稽。
三、經查：
（一）本件自訴人提起自訴時，被告之住居所位於屏東市；自訴人指訴其與被告簽約
      時，自訴人設立之公司、被告之住居所及簽約地、保順公司，均在高雄市，既
      自訴人指稱之犯罪地及被告之住、居所在高雄市、屏東市，依照前揭見解本件
      自訴人自應向臺灣高雄地方法院或臺灣屏東地方法院提起自訴，而非向台灣台
      南地方法院提起。
（二）自訴人之代理人雖主張：被告嗣後將自訴人交付之票據轉讓予訴外人保順公司
      ，保順公司再將之拿到台南給自訴人看，依民法之規定，台南是轉讓行為地，
      依法台南地方法院有管轄權云云，然「債權讓與」係指不變更債權之同一性，
      由債權人將債權讓與相對人之準物權契約，須有讓與債權之意思始生效力，至
      於通知債務人不過對債務人生效之生效要件，故被告與保順公司間須有債權讓
      與之合意，其間之債權讓與行為始能有效，故本件之轉讓行為地係指被告將債
      權移轉予保順公司之行為地，而非指對債務人為通知而對債務人發生效力之通
      知地，依照前揭說明，侵占罪為即成犯，以變持有為所有之意思時即構成犯罪
      之見解，本件被告將前揭票據轉讓予保順公司之前或當時，即已足見其所有之
      意圖，倘若如自訴人所稱如確有侵占之犯意其犯罪行為即已完成，嗣後再將票
      據轉讓予受讓人保順公司不過為事後處分贓物不罰之後行為，嗣後保順公司，
      再將之持至台南提示於自訴人，亦僅生民法上債權轉讓之效果，尚難因此認為
      台南亦為犯罪行為地。
四、綜上所述，本件自訴人遽向原審法院提起自訴，即有未合，原審因之不經言詞辯
    論，而為管轄錯誤之諭知，且本件未經自訴人聲明，毋庸諭知移送管轄法院，原
    審判決核無不合，上訴人仍執陳詞指摘原判決不當，並無理由，應予駁回，爰依
    刑事訴訟法第三百七十二條，不經言詞辯論為之。
據上論結，應依刑事訴訟法第三百六十八條、第三百七十二條，判決如主文。
中    華    民    國      九十二      年      三      月      十九      日
                                  臺灣高等法院臺南分院刑事第四庭
                                      審判長法官  陳    義    仲
                                            法官  楊    子    莊
                                            法官  宋    明    蒼
右正本證明與原本無異。
不得上訴。
                                      法院書記官  余    素    美
中    華    民    國      九十二      年      三      月     二十       日


司法院資訊處製作；財團法人民間司法改革基金會備份。
